臺灣高等法院民事判決　　　　　　　　 100年度上字第1192號
上　訴　人　蔡明松
訴訟代理人　郝燮戈律師
被　上訴人　張陳秋雪
訴訟代理人　舒正本律師
複　代理人　王俊權律師
上列當事人間請求返還借款事件，上訴人對於中華民國100年9月
6日臺灣板橋地方法院100年度訴字第235號第一審判決提起上訴
，本院於100年12月14日言詞辯論終結，判決如下：
    主  文
原判決命上訴人給付逾民國94年10月18日起算之利息部分，及該
部分假執行之宣告，暨訴訟費用之裁判均廢棄。
前開廢棄部分，被上訴人在第一審之訴及其假執行之聲請均駁回
。
其餘上訴駁回。
第一、二審訴訟費用由上訴人負擔99%，餘由被上訴人負擔。
    事  實  及  理  由
一、被上訴人起訴主張：
    被上訴人及訴外人陳美智均為上訴人配偶陳德馨之阿姨，民
    國88年6 月間，上訴人及陳德馨前去中國大陸珠海找陳美智
    ，請求陳美智借款新台幣（下同）285萬元予上訴人，上訴
    人並與陳美智約定自89年7月15日起每月至少償還3萬元，至
    93年7月15日止還清。陳美智乃於88年6月23日向被上訴人調
    借285萬元，由被上訴人簽發票號GL0000000號、面額285 萬
    元、發票日為88年6月23日、付款人為台北銀行桂林分行之
    現金支票（下稱系爭支票）交付上訴人，同時要求上訴人書
    立與陳美智約定償還方式之字據（下稱系爭借據），嗣由上
    訴人自行至台北銀行兌現該紙現金支票，由上訴人書立匯款
    書，將金錢匯至其自己帳戶。上訴人迄今仍未清償，陳美智
    已於99年10月7日將本件借款債權讓與被上訴人，並以支付
    命令聲請狀送達作為通知上訴人前述債權讓與之事，依法該
    債權讓與對上訴人已發生效力，被上訴人自得向上訴人請求
    償還上開借款（下稱系爭借款）。
二、上訴人則以：
    上訴人當初書立系爭借據係因上訴人之妻陳德馨（於100 年
    8月10日過世）向上訴人稱，其擬向陳美智領取代為保管之
    金錢中的285 萬元，但被上訴人要求須由上訴人出具此等字
    據以保障陳德馨之婚姻權益。上訴人不疑有他，乃於其上署
    名，被上訴人遂簽發現金支票予陳德馨。上訴人與陳美智間
    並無借貸之要約及承諾存在，被上訴人所主張之借貸契約無
    從成立。陳美智並未交付其所稱之借款285萬元予上訴人，
    陳美智雖提出支票及代收傳票為憑，但該支票係被上訴人簽
    發後交予陳德馨使用，陳德馨則將之存入上訴人銀行帳戶內
    ，用以償還其使用上訴人名義貸款及自行投資所生之損失帳
    款。陳美智前於83年間即因經營丙種墊款涉嫌侵吞近8 億元
    ，為逃避查緝而潛逃出國，陳美智當時人既不在國內，為逃
    避債務及法律責任而遠走他鄉，焉有能力及可能出借款項予
    上訴人？上訴人自無向陳美智借取此高額款項之可能。被上
    訴人雖主張其與陳美智間有債權讓與行為，但上訴人與陳美
    智間既無借款契約存在，陳美智自無從讓與不存在之債權。
    縱認上訴人與陳美智間果有借款債權存在，但系爭債權轉讓
    聲明書上並無被上訴人簽名，僅係陳美智片面行為，亦難認
    陳美智確有將系爭借款債權轉讓與被上訴人之意思等語，資
    為抗辯。
三、被上訴人主張其受讓陳美智對上訴人之借款債權285萬元，
    經催討仍未獲上訴人返還該筆借款債權，起訴請求上訴人給
    付借款債權，其訴之聲明為：(一)上訴人應給付被上訴人285
    萬元，及自93年7月16日起至清償日止按週年利率5％計算之
    利息。(二)被上訴人願供擔保請准宣告假執行。原審為被上訴
    人全部勝訴之判決，並依兩造之聲請為准、免假執行之宣告
    。上訴人聲明不服提起上訴，其上訴聲明為：(一)原判決廢棄
    。(二)被上訴人在第一審之訴及其假執行之聲請均駁回。被上
    訴人答辯聲明則為：上訴駁回。
四、兩造不爭執事項：
  (一)被上訴人簽發之系爭支票1紙，經提示於88年6月23日存入上
    訴人之台北銀行帳號00000000000000號帳戶（原審卷第48至
    53頁）。
  (二)系爭借據為上訴人所書立，係屬真正（原審卷第40頁反面、
    47頁）
五、兩造爭執點之論述：
    被上訴人主張上訴人與陳美智間有借款契約存在，上訴人未
    履行返還借款之義務，經陳美智將系爭借款債權讓與被上訴
    人，被上訴人起訴請求上訴人返還系爭借款等情，為上訴人
    所否認，並以前開情詞置辯。本件之爭點為：(一)陳美智與上
    訴人間是否存在系爭借款契約？(二)如是，陳美智是否將系爭
    債權讓與被上訴人？(三)被上訴人請求上訴人給付285萬元本
    息，有無理由？本院判斷如下:
  (一)陳美智與上訴人間存在系爭借款契約：
    1.按當事人主張有利於己之事實者，就其事實有舉證之責任
      ，民事訴訟法第277條前段定有明文。又主張法律關係存
      在之當事人，須就該法律關係發生所須具備之特別要件，
      負舉證責任。而消費借貸契約，係以當事人一方移轉金錢
      或其他代替物之所有權於他方，而約定他方以種類、品質
      、數量相同之物返還而成立。
    2.被上訴人主張陳美智於88年6月23日借款285萬元予上訴人
      ，上訴人並與陳美智約定自89年7月15日起每月至少償還3
      萬元，至93年7月15日止還清，上訴人於當日簽立系爭借
      據1紙。陳美智乃於88年6月23日向被上訴人調借285 萬元
      ，由被上訴人簽發同面額之系爭支票交付，系爭支票並已
      於88年6月23日存入上訴人之台北銀行帳號0000000000000
      0號帳戶等情，有上訴人不爭執真正之系爭支票影本及台
      北銀行入戶電匯申請書代收入傳票影本各1紙為證（原審
      卷第48至53頁）。參以系爭借據之內容，確實明白記載：
      「茲於民國88年6月23日向陳美智借貳佰捌拾伍萬元，期
      限自民國89年7月15日起，每月最少償還參萬元，至民國
      93年7 月15日止還清，此據。立據人：蔡明松」等語（原
      審卷第47頁），被上訴人主張之上情，應屬事實。上訴人
      辯稱系爭借據並非基於借款之意思而簽立，係因其配偶陳
      德馨欲向陳美智取回由陳美智代為保管之保管款而出具云
      云。按，解釋契約，須探求當事人之真意，固不能拘泥於
      契約之文字，但契約之文字業已表達當事人之真意，無須
      別事探求者，即不得反捨契約文字而更為曲解（最高法院
      17年上字第1118號判例參照）。系爭借據既已明白表示上
      訴人向陳美智借款，載明借款之時間與金額，並約定還款
      之方法及期限，自難認上訴人無向陳美智借款之意思，況
      上訴人迄未就其答辯舉證以實其說，益難認上訴人之抗辯
      為可採。
    3.被上訴人另主張陳美智於88年6月23日向被上訴人調借285
      萬元，由被上訴人簽發同面額之系爭支票交付，系爭支票
      已於88年6月23日存入上訴人之台北銀行帳號00000000000
      000號帳戶，陳美智已交付上訴人系爭借款；上訴人雖不
      否認於上開期日有由上訴人簽發之支票存入上開帳戶，但
      辯稱係被上訴人交付陳德馨之款項，與上訴人無涉云云。
      依前開說明，上訴人應就利己之事實負舉證之責。被上訴
      人主張其交付系爭票據與上訴人，係因陳美智向其調借款
      項，上訴人雖否認收受系爭支票，但依被上訴人提出之支
      票影本（原審卷第48至49頁），堪信系爭支票確由上訴人
      兌現；況上訴人對系爭支票之款項存入其所有之上開帳戶
      並不爭執，足證被上訴人主張其簽發之系爭支票票款確已
      由上訴人收受，為可採。被上訴人於本院陳稱「（法官：
      當時是交給蔡明松還是蔡明松的太太＜指系爭支票＞？）
      是交給蔡明松。當時蔡明松的太太有一起來。但是我是交
      給蔡明松。」等語（本院卷第32頁）。衡以常情，苟被上
      訴人簽發系爭支票係交付陳德馨，陳德馨理應存入自己之
      帳戶提示，縱欲償還上訴人款項，亦可嗣後再轉帳至上訴
      人帳戶，殊無直接存入上訴人帳戶之必要。被上訴人本人
      於本院陳稱陳美智告知上訴人向其借錢，被上訴人將系爭
      支票交付上訴人係代陳美智將借款給付上訴人（本院卷第
      32 頁 ），上訴人空言抗辯未受領285 萬元，被上訴人將
      系爭支票交予陳德馨，陳德馨未交給上訴人云云，洵無足
      取。
    4.上訴人辯稱陳美智於88年間不在國內，上訴人不可能與之
      達成借款之合意，且陳美智於83年間即因經營丙種墊款涉
      嫌侵占罪而潛逃出國並無資力，自無285萬元可供借予上
      訴人云云。查，陳美智雖無83年至89年間之入出境資料，
      有內政部入出國及移民署100年4月20日之覆函附於原審卷
      第58頁可稽；但上訴人於88年間三度入出境，有入出國日
      期紀錄附於原審卷第77至78頁可考，被上訴人主張上訴人
      於88年6月間至大陸珠海找陳美智借錢，核與上訴人88年6
      月18日出國、同年月21日返國之資料相符，苟無借款一事
      ，被上訴人豈敢主張上訴人至大陸珠海找陳美智，並聲請
      原審法院調閱上訴人之入出境資料。上訴人雖辯稱陳美智
      因侵吞款項而潛逃出國，無資力借錢給上訴人，如上訴人
      欲借錢何不直接找被上訴人調借云云。被上訴人於原審準
      備書狀已記載因陳德馨自幼與陳美智及祖母等人共同生活
      ，除陳美智外，無人肯幫陳德馨夫妻的忙（原審卷第59頁
      ），故上訴人找陳美智借錢，陳美智向被上訴人調借，被
      上訴人始將系爭支票交付上訴人，此與上訴人抗辯陳美智
      資力不佳乙節不謀而合。至於上訴人如直接向被上訴人借
      錢，被上訴人不一定會出借，故上訴人夫妻明知陳美智資
      力不佳，仍前往大陸向陳美智借錢，並無不合情理之處，
      上訴人之抗辯，洵無足取。
    5.綜上，上訴人與陳美智就借款285萬元達成合意，陳美智
      轉而向被上訴人調借，請被上訴人簽發系爭支票交付上訴
      人，嗣上訴人將支票存入自己帳戶兌領，應認陳美智確已
      將285萬元借款交付上訴人。
  (二)陳美智確已將系爭債權讓與被上訴人：
    1.按債權之讓與，非經讓與人或受讓人通知債務人，對於債
      務人不生效力，民法第297條第1項前段定有明文。是債權
      之讓與，依民法第297條第1項前段規定之反面解釋，苟經
      讓與人或受讓人通知債務人，對於債務人即發生效力，此
      項通知如未經合法撤銷，則債務人自受債權讓與之通知時
      起，僅得以受讓人為債權人，不得再向讓與人為清償或其
      他免責之行為。
    2.被上訴人主張陳美智已於99年10月7 日將本件借款債權讓
      與被上訴人，且以支付命令聲請狀送達作為通知上訴人前
      述債權讓與之事實，業提出與其所述相符且上訴人未爭執
      其真正性、由公證人認證之陳美智與被上訴人間之債權讓
      與證明書為證（原審卷第46頁、第40頁反面）。原法院99
      年度司促字第43228號支付命令已於99年10月26日送達上
      訴人（原審促字卷第12頁），堪認陳美智將其與上訴人間
      之借款債權讓與被上訴人，並已通知上訴人上開債權讓與
      之事實。上訴人雖辯稱被上訴人並未證明其同意受讓系爭
      借款債權云云，然，被上訴人本於系爭借款債權受讓人之
      身分提起本件訴訟，足證被上訴人同意受讓系爭債權。上
      訴人原質疑被上訴人於原審未親自到庭，是否有委任代理
      人及提起本件訴訟之意，經被上訴人本人於本院確認前開
      事實（本院卷第31頁反面），上訴人該部分辯詞，自無可
      採。
  (三)上訴人應給付被上訴人285萬元及自94年10月18日起至清償
    日止依週年利率5%計算之利息：
    上訴人與陳美智間確存在285萬元之借款契約，而陳美智將
    系爭借款債權讓與被上訴人，是被上訴人根據消費借貸及債
    權讓與之法律關係，請求上訴人返還借款285 萬元，為有理
    由。上訴人書立借據，同意系爭借款於93年7 月15日還清，
    應認上訴人自93年7 月16日起應負遲延給付之責任。按，遲
    延之債務，以支付金錢為標的者，債權人得請求依法定利率
    計算之遲延利息，民法第233條第1項本文定有明文。而民法
    第203條規定，應付利息之債務，其利率未經約定，亦無法
    律可據者，週年利率為百分之五。系爭借款為應給付金錢之
    債權，上訴人自93年7月16日起即對借款債權人負有給付按
    週年利率5%計算遲延利息之義務，被上訴人自得請求上訴人
    給付自93年7月16日起至清償日止依週年利率5%計算之遲延
    利息。惟按，民法第126條規定，利息請求權因5年間不行使
    而消滅。被上訴人係於99年10月18日提起本件支付命令之聲
    請（原審促字卷第1頁），上訴人訴訟代理人於本院陳稱「
    本件被上訴人請求的利息，依照民法的規定，只有五年，請
    庭上斟酌本件在收受支付命令之前超過五年的利息請求部分
    請駁回。」（本院卷第39頁反面），上訴人既就被上訴人請
    求利息逾5年部分為時效抗辯，從而，被上訴人僅得就起訴
    前5年即94年10月18日起算之遲延利息為請求，逾前述部分
    之利息請求權，業罹於時效而消滅，不得請求。
六、綜上所述，被上訴人基於借款契約及債權讓與之法律關係，
    請求上訴人返還借款，為可採。上訴人所辯，除利息罹於時
    效部分之抗辯以外，均無可取。從而，被上訴人請求上訴人
    返還借款本金285萬元，及自94年10月18日起至清償日止依
    週年利率5%計算之利息，為有理由，應予准許。被上訴人逾
    前開部分所為之請求，則屬無據，應予駁回。原審就超過前
    開應准許部分，為上訴人敗訴之判決並為假執行之宣告，自
    有未洽。上訴意旨就該部分指摘原判決不當，求予廢棄改判
    ，為有理由，應予准許。
七、本件事證已臻明確，兩造所為之其他主張、陳述並所提之證
    據及爭點，經審酌後，認均與本件之結論無礙，故不一一論
    述，併予敘明。
八、據上論結，本件上訴一部為有理由，一部無理由，依民事訴
    訟法第450條、第449條第1項、第79條，判決如主文。
中    華    民    國   100    年    12    月    28    日
                      民事第二庭
                        審判長法  官  吳謙仁
                              法  官  張松鈞
                              法  官  蘇瑞華
正本係照原本作成。
如不服本判決，應於收受送達後20日內向本院提出上訴書狀，其
未表明上訴理由者，應於提出上訴後20日內向本院補提理由書狀
（均須按他造當事人之人數附繕本）上訴時應提出委任律師或具
有律師資格之人之委任狀；委任有律師資格者，另應附具律師資
格證書及釋明委任人與受任人有民事訴訟法第466條之1第1項但
書或第2項（詳附註）所定關係之釋明文書影本。如委任律師提
起上訴者，應一併繳納上訴審裁判費。
中    華    民    國   100    年    12    月    29    日
                              書記官  廖婷璇
附註：
民事訴訟法第466條之1（第1項、第2項）：
對於第二審判決上訴，上訴人應委任律師為訴訟代理人。但上訴
人或其他法定代理人具有律師資格者，不在此限。
上訴人之配偶、三親等內之血親、二親等內之姻親，或上訴人為
法人、中央或地方機關時，其所屬專任人員具有律師資格並經法
院認為適當者，亦得為第三審訴訟代理人。